【裁判字號】    92,台上,2194
【裁判日期】    921009
【裁判案由】    給付保險金
【裁判全文】
最高法院民事判決                              九十二年度台上字第二一九四號
    上  訴  人  甲○○
    訴訟代理人  廖湖中律師
    被 上訴 人  南山人壽保險股份有限公司
    法定代理人  林文英
右當事人間請求給付保險金事件，上訴人對於中華民國九十年三月十九日台灣高等法
院第二審判決（八十九年度保險上字第五三號），提起上訴，本院判決如左：
    主  文
原判決廢棄，發回台灣高等法院。
    理  由
本件原審維持第一審所為上訴人敗訴之判決，駁回其上訴，無非以：上訴人主張，伊
於民國八十五年六月間向被上訴人投保南山康樂限期繳費終身壽險及意外險，給付項
目包括殘廢保險金，因伊於八十五年七月十五日有長途旅行之計畫，遂加保七日之南
山旅行平安保險。詎伊於八十五年七月十八日駕車行經宜蘭縣三星橋西側轉彎路段，
因對向車道有二部砂石大卡車超車逆向闖入伊之車道，伊一時閃避不及而衝撞右側路
旁之三星高支一四六號電線桿，致顱內出血、身體多處受傷及骨折，經送往財團法人
羅許基金會羅東博愛醫院（下稱博愛醫院）急救後，因腦部受傷而患失語症，迄今無
法恢復，符合系爭保險契約一般條款約定殘廢程度第一級第五項永久完全喪失言語機
能者之情形，亦即因腦部言語中樞神經之損傷而患失語症。被上訴人依約應給付伊殘
廢保險金新台幣二千二百十七萬元，經伊於八十六年一月二十二日申請理賠，迄未獲
置理等情，爰依保險契約之約定，求為命被上訴人如數給付，並自八十六年二月三日
起至同年五月二十九日止按週年利率百分之六點０九；自八十六年五月三十日起至清
償日止按週年利率百分之一０加付利息之判決。經查上訴人主張之上揭事實，有南山
康樂限期繳費終身壽險保單、意外險保單、拒賠通知書、宜蘭縣警察局三星分局之交
通事故現場草圖、博愛醫院診斷書、台大醫院腦神經外科診斷書、台北長庚醫院腦神
經外科張承能醫師出具之病情分析書、殘廢程度表可稽，並為兩造所不爭，自堪信為
真實。次查上訴人於八十五年七月十八日車禍受傷，於八十七年七月十四日向被上訴
人請求給付保險金，時效業已中斷。嗣上訴人於八十八年一月十五日向台灣台北地方
法院聲請核發支付命令，故上訴人之請求權並未罹於時效，被上訴人所為時效抗辯，
要無足採。復查上訴人主張其因腦部言語中樞神經受損而罹患失語症或失聲症，永久
完全喪失言語機能乙節，曾經台灣宜蘭地方法院八十七年度保險字第三號上訴人請求
富邦人壽保險股份有限公司給付保險金事件囑託台大醫院鑑定結果，認為上訴人並未
罹患失語症，有台大醫院八十七年五月六日校附醫秘字第０六五五號函及八十七年
八月十九日校附醫秘字第一五０八四號函可按。又上訴人之病情，經台大醫院復健
部、神經部及耳鼻喉部詳盡檢查後，並未發現其喉部構造及聲帶可動性有異常。鑑定
結果，認為上訴人之失聲現象，非結構性原因所致，但未能排除精神性之致因，包括
病患自我壓抑之可能性。其發音器官之結構及動作皆屬正常，因此依常理判斷，其言
語機能應未因器質性之原因而喪失。至於台灣高等法院八十八年度保險上字第六三號
上訴人請求國華人壽保險股份有限公司給付保險金事件亦因相同事故函請行政院國軍
退除役官兵輔導委員會台北榮民總醫院（下稱榮民總醫院）鑑定，其結果雖為：依據
台大醫院、郵政醫院病歷影本顯示，上訴人於八十五年七月十八日車禍後，引起左脛
骨骨折及意識障礙，昏迷七日後雖轉醒，但有失語症及右側肢體無力等現象；台大醫
院並曾開具診斷書診斷為頭部外傷併失語症及右側肢體運動不良；本院八十八年十一
月三日門診檢查記錄與台大醫院之記錄相同，故上訴人現有之失語症應為該次車禍所
造成，有該院（八九）北總行字第０一七二０號函可憑。然因榮民總醫院並未通知上
訴人到場鑑定，僅憑台大醫院、郵政醫院之病歷即推斷上訴人之失語症為該次車禍所
造成，且未鑑定是否永遠喪失言語機能，自難以該院之鑑定採為上訴人永久喪失言語
機能之依據，是以上訴人是否罹患永久性失語症，自以上開台大醫院各部會診之鑑定
意見較為可取。又上訴人所提出之台大醫院診字第０九一四七號診斷證明書固載上訴
人頭部外傷併失語症及右側肢體運動力不良，惟此係上訴人於八十六年六月十七日至
該院神經外科初診，主訴其因八十五年七月十八日車禍造成其行動及語言障礙，並出
示由長庚醫院所作之單光子激發掃描發現有左側大腦語言區之腦血流下降，故當時之
診斷為右側側癱及失語症，然因上訴人所顯示之病情並不嚴重，有改善可能，故囑其
至復健部接受復健治療，自難執此遽認上訴人罹患永久性失語症。上訴人另提出之台
大醫院診字第一五０一七號診斷證明書雖載有上訴人罹患失聲症云云，然該診斷證明
書係上訴人及陪病人員於八十六年八月十四日至該院復健部初診，表明係要求鑑定是
否為失語症，但經會診並無失語症，卻因陪病人員要求開具診斷證明鑑定結果，致有
上述記載，但已載明上訴人所罹失聲症原因不明，自難據為有利於上訴人之認定。再
者，上訴人所提出之博愛醫院羅博醫診字第八五一０００八二六號、第000000
000號、第000000000號診斷證明書、長庚醫院病情分析書、郵政醫院診
斷證明書及照會單固載有失語症等情，惟均係在台大醫院各部會診前所出具，其正確
性自不及台大醫院會診後所為之鑑定意見為可信，故亦不足據為有利於上訴人之認定
。從而上訴人本於保險契約之約定，請求被上訴人給付保險金及利息，為無理由，不
應准許等詞，為其判斷之基礎。
查上訴人如於系爭保險契約有效期間內，因遭遇外來突發之意外傷害事故，並以此意
外傷害事故為直接且單獨原因，致其永久喪失言語機能者，被上訴人應依約給付保險
金。所謂言語機能之喪失，係指下列三種情形之一者而言：(一)、構成語言之口唇音、
齒舌音、口蓋音、喉頭音等四種語言機能中，有三種以上不能發出者；(二)、聲帶全部
剔除者；(三)、因腦部言語中樞神經之損傷而患失語症者。又所謂機能永久完全喪失，
係指經六個月以後，其機能仍完全喪失者而言，系爭保險契約第五條、基本條款第二
條、殘廢程度與保險金給付表第一級五及註２、註，有明白之約定（見一審保險字
卷四一至四九頁）。準此，上訴人倘因保險事故而致其言語機能，經六個月後，仍完
全喪失者，似即得請求被上訴人給付保險金，並不以上訴人言語機能之喪失係因器質
性之原因而喪失者為限。原審未遑詳為查明上訴人之言語機能是否經六個月後仍完全
喪失，及其言語機能倘已完全喪失，則與本件車禍是否有客觀之相當因果關係存在，
率憑台大醫院各部會診鑑定結果，認上訴人言語機能應未因器質性之原因而喪失，即
認上訴人不得請求被上訴人給付保險金，不免速斷。上訴論旨，指摘原判決不當，求
予廢棄，非無理由。
據上論結，本件上訴為有理由。依民事訴訟法第四百七十七條第一項、第四百七十八
條第二項，判決如主文。
中      華      民      國    九十二    年      十      月      九      日
                              最高法院民事第四庭
                                  審判長法官  蕭  亨  國
                                        法官  許  朝  雄
                                        法官  謝  正  勝
                                        法官  陳  淑  敏
                                        法官  鄭  玉  山
      右正本證明與原本無異
                                              書  記  官
中      華      民      國    九十二    年      十      月    二十四    日


司法院資訊處製作；財團法人民間司法改革基金會備份。
